臺灣高等法院高雄分院民事判決　九十年度重上字第一一二號
　　　上　訴　人　　乙○○
　　　被上訴人　　　甲○○
右當事人間交還土地事件，上訴人對於中華民國九十年九月二十日臺灣屏東地方法院
八十九年度重訴字第二六○號第一審判決提起上訴，本院判決如左：
      主      文
上訴駁回。
第二審訴訟費用由上訴人負擔。
      事實及理由
一、被上訴人起訴主張：系爭坐落屏東縣長治鄉○○段八七一之八地號（面積五三八
    ０平方公尺）土地，係被上訴人於五十五年三月間購買取得登記所有權，惟上訴
    人卻無權占有系爭土地耕作，爰本於無權占有之法律關係訴請上訴人拆除地上物
    返還系爭土地。又被上訴人亦占有上訴人所有坐落同段八七一地號土地，其面積
    為五三０六平方公尺，被上訴人短少耕作七十四平方公尺，爰請求上訴人給付被
    上訴人自九十年七月二十六日往前五年就系爭土地其中七十四平方公尺部分，按
    土地申報總價年息百分之六計算之損害金額新台幣（以下同）二千八百四十二元
    等情。（被上訴人對原審駁回其超過上開請求部分未據聲明不服）。並答辯聲明
    求為判決駁回對造之上訴。
二、上訴人則以：本件係三十五年土地總登記時，因代書或地政人員之疏忽，將邱振
    有所占有之德協段八七一之八號土地與邱琪昌、邱照烘、邱昌（以下簡稱邱琪
    昌等三人）佔有之同段八七一號土地交叉登記錯誤，嗣邱振有移轉予上訴人之姐
    邱玉娣，實際取得之土地為德協段八七一之八地號，卻登記為八七一地號，該地
    於七十九年間贈與上訴人；而邱應華於日據時代即占有八七一地號，後由邱琪昌
    等三人繼承再出賣予被上訴人，故邱琪昌等三人實際取得之土地為八七一地號卻
    誤登記為八七一之八地號；五十五年三月間邱琪昌等三人將土地出賣被上訴人時
    ，其真意乃欲出賣其實際取得之八七一地號土地，且出賣土地時亦至現場指地並
    交付被上訴人，而被上訴人於八七一地號土地上耕作至今已三十多年，故被上訴
    人並未取得八七一之八地號土地之所有權，其基於物上返還請求權訴請返還土地
    顯屬無據。又縱被上訴人主張物上請求權為有理由，惟請求不當得利部分，亦已
    罹於時效等語資為抗辯。並上訴聲明求為判決：(一)原判決不利於上訴人部分廢棄
    。(二)前開廢棄部分，被上訴人在第一審之訴及假執行之聲請均駁回。(三)第一、二
    審訴訟費用由被上訴人負擔。(四)如受不利判決，願供擔保請准免為假執行。
三、查被上訴人主張伊係於民國五十五年間因買賣取得登記為坐落屏東縣長治鄉○○
    段八七一之八地號土地之所有權人，業據其提出土地買賣公証書、契約書、土地
    所有權狀、土地登記簿謄本等影本各一件為證；而上訴人係於七十九年間因贈與
    而取得登記為同段八七一地號土地所有權人，亦有上訴人提出土地登記簿謄本影
    本一件為證；又兩造係分別於登記取得上開土地後，被上訴人占有八七一地號土
    地，上訴人占有八七一之八地號土地迄今，上訴人占有登記在被上訴人名下之八
    七一之八地號土地，較被上訴人占有登記在上訴人名下之八七一地號土地，面積
    大七十四平方公尺等事實，復為兩造所不爭執，堪信為真實。惟被上訴人主張上
    訴人占有被上訴人所有系爭八七一之八地號土地係無權占有，上訴人則以前開情
    詞置辯。經查：
(一)上訴人抗辯坐落屏東縣德協段八七一之八地號土地與同段八七一地號土地，於日
    據時期互有登記錯誤之情形云云。惟據屏東地政事務所函復上開二筆土地並無登
    記錯誤之情形，此有該所九十年四月三日九十屏所地一字第四０五五地號函附卷
    可參；而上開二筆土地依其土地登記簿謄本記載，德協段八七一之八地號土地於
    昭和八年八月二十二日因共有物分割，登記為邱應華所有，嗣於民國二十六年四
    月十日由邱琪昌等三人共同繼承，於民國五十五年三月二十六日因買賣移轉登記
    予被上訴人；而同段八七一地號土地於昭和八年八月二十二日因共有物分割，登
　　記為邱振有所有，民國五十七年七月二十六日因買賣登記予邱玉娣，民國七十九
　　年五月十六日因贈與而登記於上訴人名下等情，有卷附土地登記簿謄本可稽，按
　　照土地謄本登記之前後次序觀之，亦難認有何登記錯誤之情形，上訴人所稱上開
　　二筆土地原係訴外人邱仁堂所有，嗣由邱應華、邱振有繼承，而邱應華抽籤得八
　　七一地號，邱振有抽籤得八七一之八地號，但因土地代書或地政人員作業疏失，
　　於土地登記簿上登載八七一號土地為邱振有所有，登載八七一之八號土地為邱應
　　華所有，然此二人對上開錯誤茫然不知云云，惟依上述土地登記情形，尚無以證
　　明有上訴人所稱繼承抽籤與登記錯誤之情事，自屬無據；又上訴人雖謂同段八七
　　一之十七地號土地及八七一之七地號土地（即附近土地）有交叉登記錯誤之情形
　　，惟該等土地縱有交叉登記錯誤之情形，亦與本件上開二筆土地無關，不能直接
　　推定本件系爭土地亦有交叉登記錯誤之情形，所辯尚無可採，其請求傳訊證人即
　　上開附近土地所有人邱勝相、鍾懃喜自無必要。
(二)上訴人又抗辯稱被上訴人於買受土地當時，邱琪昌等三人之真意乃欲出賣其實際
    取得（占有）之八七一地號土地，且出賣土地時亦至現場指地並交付被上訴人，
    故被上訴人並未取得八七一之八地號土地之所有權云云。並舉証人邱照烘証稱：
    「當時我有賣土地給被上訴人，就是被上訴人耕作的這一塊。」，証人黃有德亦
    証稱：「當時是我介紹的，我有帶被上訴人去看土地，邱照烘當時也在那裡，被
    上訴人現在耕作的地，就是當初要買的土地。」各語（見原審卷第一四七頁）。
    惟按依土地法所為之登記有絕對之效力，土地法第四十三條定有明文。又土地法
    第三十六條所謂登記有絕對效力，係為保護第三人起見，將登記事項賦予絕對真
    實之公信力，故第三人信賴登記，而取得土地權利時，不因登記原因之無效或撤
    銷，而被追奪，惟此項規定，並非於保護交易安全之必要限度以外剝奪真正之權
    利，如在第三人信賴登記，而取得土地權利之前，真正權利人仍得對於登記名義
    人主張登記原因之無效或撤銷，提起塗銷登記之訴，有司法院院字第一九一九號
    解釋可資參照。故真正權利人仍得主張登記原因之無效或撤銷提起塗銷登記之訴
    ，惟基於物權行為之無因性，此所謂登記原因之無效或撤銷並非指此項登記之債
    權行為，而係物權變動之意思表示本身具有無效或得撤銷之情形，例如偽造証件
    等。又登記名義人對於真正權利人以外之第三人，在該登記尚未塗銷或更正前，
    自應推定其為所有權人，仍得據以行使權利。本件被上訴人於買受系爭土地時，
    縱買賣之標的物於買賣當時實際所指者為德協段八七一地號土地，惟此一階段係
    債權行為，依被上訴人所提出之土地買賣公証書及契約書所登載之土地地號均為
    德協段八七一之八地號土地，難以證明有無效或得撤銷之情形，而其登記之土地
    登記簿謄本與所有權狀亦均記載為該地號土地，亦難認為物權行為有無效或得撤
    銷之情形，則被上訴人與前手間之土地買賣契約之債權行為縱有無效或得撤銷之
    情形，仍不得據以提起塗銷登記之訴；且被上訴人既已登記為德協段八七一之八
    地號土地之所有權人，其登記在未經塗銷或更正前，自應推定被上訴人為所有權
    人，仍得行使物上返還請求權，上訴人抗辯被上訴人並未取得八七一之八地號土
    地之所有權，尚不得行使物上返還請求權云云，尚無可採。
四、上訴人既無權占有系爭被上訴人所有八七一之八號土地，則被上訴人訴請上訴人
    將前開土地之地上物清除，並將土地交還被上訴人，自屬依法有據，應予准許。
    又被上訴人以上訴人占有其所有系爭土地致其受有相當於租金之損害，依不當得
    利之法律關係訴請上訴人給付相當於租金之損害，核屬有據。按依不當得利之法
    則請求返還不當得利，以無法律上之原因而受利益，致他人受有損害為其要件，
    故其得請求返還之範圍，應以對方所受之利益為度，非以請求人所受損害若干為
    準，無權占有他人土地，可能獲得相當於租金之利益為社會通常之觀念（最高法
    院六十一年台上字第一六九五號判例參照），又租金之請求權因五年間不行使而
    消滅，為民法第一百二十六條所明定，則凡無法律上之原因而獲得相當於租金之
    利益，致他人受損害時，如該他人之返還利益請求權已逾租金短期消滅時效之期
    間，債務人並為時效之抗辯者，其對於該相當於租金之利益，不得依不當得利之
    法則，請求返還。本件上訴人已為時效抗辯，故被上訴人所得向上訴人請求相當
    於租金之不當得利以五年為限。而上訴人占有使用系爭德協段八七一之八地號土
    地之面積五三八０平方公尺，較被上訴人占有使用之同段八七一地號土地面積五
    三０六平方公尺，多七十四平方公尺，被上訴人請求上訴人以占有系爭土地之七
    十四平方公尺為基準，按系爭土地八十六年七月申報地價（每平方公尺一二八元
　　，有土地登記謄本可憑，八十九年七月為一四四元）總額年息百分之六計算，自
　　九十年七月二十六日往前五年之損害金額計二千八百四十二元（128×74×6% ×
    5=2842），衡諸系爭土地所在之位置、工商繁榮之程度，依土地法第一百零五條
    準用第九十七條之規定，被上訴人請求損害額尚屬適當，應予准許。
五、綜據上述，原審據此為上訴人敗訴之判決，並無違誤，上訴意旨求予廢棄改判，
    非有理由，應予駁回。至兩造其餘攻擊防禦之方法，與判決之基礎不生影響，不
    予一一論述，附此敘明。
六、據上論結：本件上訴為無理由，合依民事訴訟法第四百四十九條第一項、第七十
    八條判決如主文。
中　　　華　　　民　　　國　　九十一　　年　　　二　　　月　　  六  　　日
                                      臺灣高等法院高雄分院民事第五庭
~B1審判長法官　蔡明宛
~B2法　　　官　黃科瑜
~B3法　　　官　林健彥
右為正本係照原本作成。
如對本判決上訴，須於判決送達後二十日內向本院提出上訴狀，其未表明上訴理由者
，應於上訴後二十日內向本院提出上訴理由書（均須按他造當事人之人數附繕本）。
上訴時應提出委任律師或具有律師資格之人之委任狀，並依附註條文規定辦理。
中　　　華　　　民　　　國　　九十一　　年　　　二　　　月　　　八　　　日
~B法院書記官　葉淑華
附註：
民事訴訟法第四百六十六條之一：
對於第二審判決上訴，上訴人應委任律師為訴訟代理人，但上訴人或其法定代理人具
有律師資格者，不在此限。
上訴人之配偶、三親等內之血親、二親等內之姻親，或上訴人為法人、中央或地方機
關時，其所屬專任人員具有律師資格並經法院認為適當者，亦得為第三審訴訟代理人。
第一項但書及第二項情形，應於提起上訴或委任時釋明之。
                                                                        Ｑ
